【裁判字號】    98,訴,667
【裁判日期】    980716
【裁判案由】    返還不當得利等
【裁判全文】
臺灣士林地方法院民事判決               98年度訴字第667號
原      告  櫻花大廈管理委員會
                        3
法定代理人  丙○○
原      告  乙○○○
                        3
訴訟代理人  丙○○
被      告  甲○○
上列當事人間請求返還不當得利等事件，本院於民國98年7 月2
日言詞辯論終結，判決如下：
    主  文
被告應將坐落臺北市○○區○○段1 小段167 地號土地上如附圖
B 所示面積7.46平方公尺交還予原告乙○○○及其他共有人，並
應給付新台幣參佰拾肆元捌角給原告乙○○○。
原告其餘之訴駁回。
訴訟費用由被告負擔二分之一，餘由原告負擔。
    事  實  及  理  由
一、程序方面：
 1、按訴狀送達後，原告不得將原訴變更或追加他訴。但有下列
    各款情形之一者，不在此限：一、被告同意者。二、請求之
    基礎事實同一者。三、擴張或減縮應受判決事項之聲明者。
    四、因情事變更而以他項聲明代最初之聲明者。五、該訴訟
    標的對於數人必須合一確定時，追加其原非當事人之人為當
    事人者。六、訴訟進行中，於某法律關係之成立與否有爭執
    ，而其裁判應以該法律關係為據，並求對於被告確定其法律
    關係之判決者。七、不甚礙被告之防禦及訴訟之終結者。被
    告於訴之變更或追加無異議，而為本案之言詞辯論者，視為
    同意變更或追加。」民事訴訟法第255條定有明文。
 2、本件於起訴時，原告僅有櫻花大廈管理委員會，訴之聲明為
    ：被告應將坐落台北市○○區○○段1 小段167 、167-2 地
    號土地上面積約20平方公尺之地上物拆除，將土地交還予原
    告及其他共有人，並給付新台幣（以下同）120 萬元。嗣於
    訴狀送達後，追加乙○○○為原告，聲明變更、減縮為：被
    告應將坐落台北市○○區○○段1 小段167 地號土地上如複
    丈成果圖B 所示面積7.46平方公尺交還予原告及其他共有人
    ，並給付120 萬元予原告及其他共有人 (交由管理委員會統
    一保管、運用)。 被告於訴之追加、變更無異議而為本案之
    言詞辯論，依前述法律之規定，原告為訴之追加及變更，自
    應准許。
二、實體方面：
 1、原告主張：坐落台北市○○區○○段1 小段167 、167-2 地
    號土地為櫻花大廈242 戶住戶所共有，原告乙○○○為共有
    人之一，應有部分為10000 分之31。詎被告未經共有人之同
    意於其上搭建攤位經營生意，無權占用共有人之土地。原告
    櫻花大廈管理委員會經31屆第3 、4 次委員會決議，要求被
    告返還土地，被告均置不理，為此，原告依民法第767 條規
    定，請求被告拆除攤位，將占用土地返還於原告及其他共有
    人，又被告自88年10月起收取攤販每月租金2 萬元，其無法
    律上原因受利益，原告自得依民法第179 條規定請求被告返
    還其所受5 年之不當得利120 萬元 (計算式：每月租金2 萬
    元×5 年計60個月)， 為此提起本訴。並聲明：被告應將坐
    落台北市○○區○○段1 小段167 地號土地上如複丈成果圖
    B 所示面積7.46平方公尺交還予原告及其他共有人，並給付
    120 萬元予原告及其他共有人 (交由管理委員會統一保管、
    運用)。
 2、被告則以：大樓的騎樓或空地是讓一樓的業主使用，一樓業
    主則同意我使用該土地，我已使用十幾年，我也是共有人之
    一，應有部分為萬分之三十三，故我使用並非無權占有，縱
    使占用之面積超過應有部分，惟因占用部分實屬些微，所致
    之損害，依土地法第九十七條計算，每年之不當得利應只有
    5,500 元。且原告櫻花大廈管理委員會並非共有人，其請求
    即無依據等語，資為抗辯。並聲明：原告之訴駁回。
 3、本件原告主張原告乙○○○及被告均為系爭土地共有人，如
    附圖所示編號B 部分面積7.46平方公尺之系爭攤位現由被告
    單獨使用之事實，業據提出土地登記謄本為證，並經本院簡
    易庭法官現場履勘並囑託臺北市士林地政事務所人員測量屬
    實，有勘驗筆錄及複丈成果圖可稽（見本院簡易庭卷第66~
    69頁），且為被告所不爭執，堪信為真正。原告另主張兩造
    就系爭土地並無分管協議，被告無權占用系爭土地設置攤位
    使用，原告自得依民法第821 條、第767 條、第179 條之規
    定請求被告拆除系爭攤位，將系爭土地騰空返還全體共有人
    ，併請求相當於租金之不當得利等語，惟為被告所否認，並
    以上述情詞置辯。是以本件兩造爭執之要點在於：兩造就系
    爭土地之使用，是否有分管契約關係存在？原告可否請求被
    告拆除攤位及給付相當於租金之不當得利？茲析述如下。
  (1)兩造間就系爭土地之使用，是否有分管契約關係存在？
    按「當事人主張有利於己之事實者，就其事實有舉證之責任
    。」民事訴訟法第277 條前段定有明文。又各共有人，按其
    應有部分，對於共有物之全部，有使用、收益之權，除契約
    另有訂定外，由共有人共同管理之。民法第818 條及第820
    條第1 項分別明文規定。另「各共有人按其應有部分，對於
    共有物之全部雖有使用收益之權。惟共有人對共有物之特定
    部分使用收益，仍須徵得他共有人全體之同意，非謂共有人
    得對共有物之全部或任何一部有自由使用收益之權利。如共
    有人不顧他共有人之利益，而就共有物之全部或一部任意使
    用收益，即屬侵害他共有人之權利。」最高法院62台上字第
    1803號著有判例。因此，共有人對共有物之特定部分占有使
    用，應徵得其他共有人全體同意，否則，即屬無權占有。本
    件被告抗辯大樓的騎樓或空地是讓一樓使用，而伊經過一樓
    同意使用系爭附圖編號B 部分云云，惟為原告所否認，故本
    件應由被告舉證系爭大樓所有權人有同意由一樓所有權人分
    管使用一樓之部分，然被告對此並無任何舉證，所辯自不足
    取，是以系爭一樓之所有權人對系爭共有土地之特定部分並
    無管理占有權限，則縱使一樓之所有權人同意被告占有系爭
    土地，被告對全體共有人而言，仍是無權占有。
  (2)原告可否請求被告拆除攤位及給付相當於租金之不當得利？
  按「所有人對於無權占有其所有物者，得請求返還之，對於
    妨害其所有權者，得請求除去之」、「各共有人對於第三人
    ，得就共有物之全部為本於所有權之請求，但回復共有物之
    請求，僅得為共有人全體之利益為之。」民法第767 條、第
    821 分別定有明文。另「未經共有人協議分管之共有物，共
    有人對共有物之特定部分占用收益，須徵得他共有人全體之
    同意。如未經他共有人同意而就共有物之全部或一部任意占
    用收益，他共有人得本於所有權請求除去其妨害或請求向全
    體共有人返還占用部分」亦經最高法院七十四年度第二次民
    事庭會議決定。可見共有人如未經協議或他共有人之同意而
    就共有物之全部或一部任意占有使用時，已屬侵害他共有人
    之所有權，他共有人得本於所有權請求除去其妨害或請求向
    全體共有人返還占用部分。本件被告未經他共有人之同意而
    就共有之系爭土地之一部任意占有設置攤位使用，已如上述
    ，則系爭土地共有人之一之原告乙○○○依上述規定，請求
    被告將坐落於系爭土地上之系爭攤位即如附圖所示編號B 部
    分拆除，將所占用之土地返還予全體共有人，為有理由，應
    予准許。至於原告櫻花大廈管理委員會因非系爭土地之共有
    人，其起訴請求，於法無據，應予駁回。
  次按「無法律上之原因而受利益，致他人受損害者，應返還
    其利益。雖有法律上之原因，而其後已不存在者，亦同。」
    ，民法第179 條定有明文。又無權占有他人之土地，可獲得
    相當於租金之利益為社會通常之觀念，最高法院著有61年台
    上字第1695號判例可稽。而「城市地方房屋之租金，以不超
    過土地及其建築物申報總價額年息百分之十為限。」土地法
    第97條條第1 項定有明文。本件被告無權占有系爭土地如附
    圖所示編號B 部分土地，依社會通常之觀念，可獲得免於支
    付租金之利益，致原告乙○○○受有損害，原告乙○○○自
    得依民法第179 條之規定，請求被告返還其占用系爭土地如
    附圖所示編號B 部分計算之相當於租金之不當得利。惟因不
    當得利以金錢計算，係屬可分之債，各共有人僅得按其應有
    部分為請求，而非如給付不可分之返還共有物者，得為全體
    共有人請求向全體共有人為給付 (參司法院院內子第1950
    號解釋)。 是原告乙○○○僅得依其應有部分請求被告給付
    不當得利，而非得為全體共有人請求被告給付不當得利給全
    體共有人。查系爭土地為一棟13層樓之大型建物，右邊為水
    美溫泉會館，沿著光明路往上可以到地熱谷，左邊是頂好超
    市，對面是新北投公園，步行約2 分鐘可到新北投捷運站，
    捷運站附近商店林立，也有住家 (見勘驗筆錄，在本院簡易
    庭卷第66頁)， 被告占用之面積合計為7.46平方公尺，已如
    前述，本院審酌被告所占用系爭土地地段環境、附近區域生
    活機能、被告利用系爭土地設置攤位經濟價值等情形，認系
    爭土地之租金，以申報地價年息百分之七計算為相當。依此
    計算被告占有系爭土地5 年相當於租金之不當得利共
    101,571 元 (計算式：93年至95年之申報地價為40,388元，
    則此3 年之不當得利為40,388元×7.46×3 ×0.07＝63,272
    元，96年至97年之申報地價為36,670.4元，則此2 年之不當
    得利為36,670.4元×7.46×2 ×0.07＝38,299元 (元以下四
    捨五入)，93 年至97年共5 年之不當得利共101,571 元)。
    原告乙○○○之應有部分為10000 分之31，有土地登記簿謄
    本附卷可按，故其請求該5 年之不當得利於314.8 元 (計算
    式：101,571 元×31/10000＝314.8 元)範 圍內，應予准許
    ，超過部分，難認有理，不予准許。至於原告櫻花大廈管理
    委員會並非共有人，其請求被告給付不當得利，於法無據，
    應予駁回。
三、綜上所述，原告乙○○○主張被告無權占用系爭土地如附圖
    所示編號B 部分，設置攤位使用，受有相當於租金之利益，
    致其受損害，為可採，從而，原告乙○○○本於民法第821
    條、第767 條、第179 條之規定，請求被告將坐落於系爭土
    地上之系爭攤位拆除，將所占用土地騰空返還全體共有人，
    並給付伊按其應有部分計算5 年之不當得利314.8 元，為有
    理由，應予准許。超過之部分，為無理由，應予駁回。原告
    櫻花大廈管理委員會並非系爭土地之共有人，其依民法第82
    1 條、767 條、179 條請求被告返還土地、給付不當得利等
    ，並無依據，應予駁回。
四、據上論結，本件原告之訴為一部有理由，一部無理由，判決
    如主文。
中    華    民    國    98    年    7     月    16    日
                  民事第二庭  法  官  俞慧君
以上正本證明與原本無異。
如對本判決上訴，應於判決送達後20日內向本院提出上訴狀。
中    華    民    國    98    年    7     月    17    日
                              書記官  陳玉敏


司法院資訊處製作；財團法人民間司法改革基金會備份。
